【裁判字號】    89,訴,204
【裁判日期】    890712
【裁判案由】    給付遺款
【裁判全文】
臺灣嘉義地方法院民事判決  八十九年度訴字第二○四號
    原      告  行政院國軍退除役
                官兵輔導委員會嘉
                義榮民服務處
    法定代理人  乙○○        .
    訴訟代理人  林芳榮律師
    被      告  丙○○        .
    訴訟代理人  林鍾仁律師
    被      告  甲○○        .
右當事人間請求給付遺款事件，本院判決如左：
    主      文
原告先位之訴駁回。
被告丙○○應給付原告新台幣參拾壹萬零伍佰參拾壹元、美金壹佰參拾參元，及自八
十九年三月九日起至清償日止，按年息百分之五計算之利息。
被告甲○○應給付原告新台幣參拾壹萬零伍佰參拾壹元、美金壹佰參拾參元，及自八
十九年三月十一日起至清償日止，按年息百分之五計算之利息。
原告其餘之訴駁回。
訴訟費用由被告丙○○負擔四分之一、被告甲○○負擔四分之一，餘由原告負擔。
本判決主文第二項部分，於原告以新台幣壹拾萬零伍仟元為被告丙○○供擔保後，得
假執行，但被告丙○○如於假執行程序實施前，以新台幣拾壹萬柒仟零陸拾柒元為
原告預供擔保，得免為假執行。
本判決主文第三項部分，於原告以新台幣壹拾萬零伍仟元為被告甲○○供擔保後，得
假執行，但被告甲○○如於假執行程序實施前，以新台幣拾壹萬柒仟零陸拾柒元為
原告預供擔保，得免為假執行。
原告其餘假執行之聲請駁回。
    事      實
甲、原告方面：
    一、聲明：
      （一）先位聲明：被告應連帶給付原告新台幣九十三萬一千五百九十四元、美
            金四百元，及自起訴狀繕本送達翌日起至清償日止，按年息百分之五計
            算之利息，並願供擔保請准宣告假執行。
      （二）備位聲明：被告丙○○、甲○○各應給付原告新台幣四十六萬五千七百
            九十七元、美金二百元，及均自起訴狀繕本送達翌日起至清償日止，按
            年息百分之五計算之利息，並願供擔保請准宣告假執行。
    二、陳述：
      （一）已過世之吳恭喜乃原告所列管之榮民，吳恭喜於八十八年九月十五日死
            亡後，原告依「退除役官兵死亡無人繼承遺產管理辦法」之規定，已成
            為吳恭喜之遺產管理人，依法必須就其遺產妥為管理或為其他必要之處
            置，緣吳恭喜生前曾於八十八年九月十三日將其所有如附表一所列財物
            ，自原保管人唐清文處取回改委由被告二人保管，詎料，被告二人於吳
            恭喜死後，不僅未將上開遺產交付予原告管理，更意圖為第三人不法之
            所有，共同侵占上開遺產中如附表二所列之財物，並交給訴外人即大陸
            人民張厚坩帶回中國大陸，致使原告無法管理處置系爭財物，權利受有
            損害，爰依民法共同侵權行為之規定，訴請被告等連帶賠償相當於附表
            二所列財物金額之損害，並加給自起訴狀繕本送達翌日起至清償日止之
            法定遲延利息。
      （二）倘鈞院認為被告二人上開行為，尚不足以構成侵占之共同侵權行為，按
            吳恭喜於生前既將如附表一所列財物交付被告二人保管，核屬寄託性質
            ，則依民法之規定，寄託物無論是否定有返還期限，寄託人均得隨時請
            求返還，乃被告二人竟將渠等所保管財物中如附表二所列財物，擅自處
            分予訴外人張厚坩，該附表二所列財物現既已遭訴外人張厚坩帶往中國
            大陸，則原告身為寄託人吳恭喜之遺產管理人，自得行使保存遺產之法
            定職權，據以訴請被告二人賠償該寄託物因此所受之損害（即賠償相當
            於附表二所列財物金額之損害），且該給付義務係屬可分，則被告二人
            自應平均分擔該債務，即被告二人每人各應給付新台幣四十六萬五千七
            百九十七元、美金二百元，並加給自起訴狀繕本送達翌日起至清償日止
            之法定遲延利息。
      （三）被告二人雖辯稱：系爭財物業由吳恭喜於臨終前「贈與」其胞弟張厚坩
            ，應非屬吳恭喜之遺產云云，惟查：系爭財物於八十八年九月十三日是
            由原保管人唐清文改委託給被告及訴外人張厚坩保管，並非贈與給訴外
            人張厚坩，此由該委託書上係載明「保管」而非「贈與」，即可明瞭，
            被告辯稱吳恭喜業將系爭財物生前贈與其胞弟張厚坩云云，顯無理由，
            系爭財物仍屬吳恭喜之遺產，應歸原告管理無疑。
    三、證據：提出行政院國軍退除役官兵輔導委員會嘉義榮民服務處函兩份、委託
        書一份、收據證明書一份、收據一份為證。
乙、被告方面：
    一、聲明：原告之訴及其假執行之聲請均駁回，如受不利判決，願供擔保請准免
        為假執行。
    二、陳述：被告二人並非保管系爭財物，而是吳恭喜生前已基於贈與之意思，委
        託被告二人將系爭財物贈與給其在大陸地區之胞弟張厚坩，使張厚坩能夠順
        利領得款項，帶回大陸老家。吳恭喜於臨終前，張厚坩曾經來台探病，吳恭
        喜立即表示要將原先渠委由訴外人唐清文所保管之系爭財物，另委託張厚坩
        及被告等三人保管，最後並交給張厚坩攜回大陸老家，由於張厚坩在台灣無
        居住可能，顯見吳恭喜生前係基於親情，而將系爭財物贈與張厚坩，張厚坩
        亦表示允受而受領，因此系爭財物已因生前贈與他人而非屬遺產，原告訴請
        被告二人返還遺產應無理由。
    三、證據：提出親屬關係公證書一份、收據一份、照片一紙為證，並聲請訊問證
        人張景揚、張德保、王啟光。
丙、本院依職權函查如附表一編號一、二、三所列存款，遭人提領之詳細情形。
    理      由
一、本件原告起訴主張：已過世之吳恭喜乃原告所列管之榮民，其於八十八年九月十
    五日死亡後，原告依「退除役官兵死亡無人繼承遺產管理辦法」之規定，已成為
    吳恭喜之遺產管理人，依法必須就其遺產妥為管理或為其他必要之處置，緣吳恭
    喜生前曾於八十八年九月十三日將其所有如附表一所列財物，自原保管人唐清文
    處取回改委由被告二人保管，詎料，被告二人於吳恭喜死後，不僅未將上開遺產
    交付予原告管理，更意圖為第三人不法之所有，共同侵占上開遺產中如附表二所
    列之財物，並交給訴外人即大陸人民張厚坩帶回中國大陸，致使原告無法管理處
    置系爭財物，權利受有損害，爰依據共同侵權行為之規定，以先位聲明訴請被告
    等連帶賠償相當於附表二所列財物金額之損害，並加給自起訴狀繕本送達翌日起
    至清償日止之法定遲延利息；又縱認被告二人上開行為，尚不足以構成共同侵權
    行為，而吳恭喜於生前既將如附表一所列財物交付被告二人保管，核屬寄託性質
    ，則依民法之規定，寄託物無論是否定有返還期限，寄託人均得隨時請求返還，
    乃被告二人竟將渠等所保管財物中如附表二所列財物，擅自處分予訴外人張厚坩
    ，該附表二所列財物現既已遭訴外人張厚坩帶往中國大陸，則原告身為寄託人吳
    恭喜之遺產管理人，自得行使保存遺產之法定職權，據以訴請被告二人賠償該寄
    託物因此所受之損害（即賠償相當於附表二所列財物金額之損害），且該給付義
    務係屬可分，則被告二人自應平均分擔該債務，爰以備位聲明訴請被告二人每人
    各應給付新台幣四十六萬五千七百九十七元、美金二百元，並加給自起訴狀繕本
    送達翌日起至清償日止之法定遲延利息等語。
二、被告二人則以：被告二人並非保管系爭財物，而是吳恭喜生前已基於贈與之意思
    ，委託被告二人將系爭財物贈與給其在大陸地區之胞弟張厚坩，使張厚坩能夠順
    利領得款項，帶回大陸老家，吳恭喜於生前既係基於親情，而將系爭財物贈與張
    厚坩，張厚坩亦表示允受而受領，因此系爭財物已因生前贈與他人而非屬遺產，
    且被告二人亦已將系爭財物悉數交給張厚坩，已無保管任何財物，則原告訴請被
    告二人返還應無理由云云，資為抗辯。
三、查本件有關原告主張被告二人侵占如附表二所示保管財物乙節，為被告二人所堅
    決否認，就此，原告並未進一步舉證加以證明，則原告此部份之空言主張，已難
    遽予採信，況參酌被繼承人吳恭喜因病重而於八十八年九月三日由嘉義榮民醫院
    轉院至台中榮民醫院時，確曾表示要將如附表一所示原本委託訴外人唐清文保管
    之財物，交付給其胞弟張厚坩及其鄉親丙○○、甲○○（即被告二人），並經嘉
    義榮民醫院輔導及社工室主任王啟光在場見證無訛，此業經證人王啟光到庭證述
    屬實，復有委託書一份、收據一份、照片一幀在卷可稽，應堪信被告二人嗣將如
    附表一所示財物予以提領，並將其中之新台幣八十九萬元、美金四百元，交由大
    陸同胞張厚坩帶走，應無侵占上開財物之不法所有意圖，自難認被告二人有侵占
    上開財物之共同侵權行為，故本件原告先位聲明部分，依據共同侵權行為之規定
    請求被告二人連帶賠償損害，自屬無據。
四、次查，本件有關原告主張被繼承人吳恭喜生前曾將如附表一所列財物交付被告二
    人共同保管，被告二人於吳恭喜過世後，並曾提領所保管財物中如附表二所列財
    物等情，亦據原告提出委託書一份、收據證明書一份、收據一份為證，復經本院
    依職權函查如附表一編號一、二、三所列存款遭人提領之詳細情形，查明無誤，
    有中國農民銀行八十九年六月十二日覆函、嘉義郵局八十九年六月十四日覆函各
    一份在卷足憑。就此，被告二人雖以前揭情詞，辯稱：吳恭喜已於生前，將附表
    一所示財物中之新台幣八十九萬元、美金四百元贈與張厚坩云云，惟查：
    （一）依據兩造所不爭上開委託書之記載內容：「本人吳恭喜原交唐清文代管之
          財物，自民國八十八年九月十三日廿時廿分，同意另委託胞弟張厚坩及方
          鎮國、丙○○先生保管本人所有財物和各項事項之處理，如日後發生糾紛
          或法律問題，皆由胞弟張厚坩及甲○○、丙○○負一切民刑事法律責任－
          －－」等語觀之，再參酌在場見證之證人即嘉義榮民醫院輔導及社工室主
          任王啟光亦到場證稱：「（所以吳恭喜本來就有意要將他的財產，贈予給
          他弟弟？）我不清楚，我只知道有交付，至於是否基於贈予的意思或基於
          保管的意思，我不知道」等語在卷，應堪信被繼承人吳恭喜所有如附表一
          所示財物，於右揭時地確實僅有交由被告及張厚坩等人「保管」而已，被
          告上開所辯，應不足採。
    （二）被告雖又辯稱：解釋意思表示應探求當事人真意，若係保管，由唐清文繼
          續保管即可，何必捨近求遠再交給被告二人及張厚坩等人保管？可見必係
          贈與云云。惟查，吳恭喜何以不再繼續委由唐清文保管財物，卻於臨終前
          轉交系爭財物予被告二人及張厚坩保管，其真實緣故已難查考，亦無任何
          經驗法則或習慣足認被繼承人於臨終前所為關於其財產之占有移轉行為，
          必係基於「贈與」所為，更何況「贈與」和「保管」之法效意思又顯有不
          同，是被告辯稱吳恭喜已有贈與系爭財物予張厚坩之法效意思云云，不無
          臆測之嫌，較諸兩造所不爭之委託書上所載「保管」字樣及卷附之存證信
          函，以及前揭證人王啟光之證詞內容參互以觀，被繼承人吳恭喜將系爭財
          物轉交被告及張厚坩等人之行為，應認係寄託關係，而非贈與，較為可採
          。
    （三）再按受寄人非經寄託人之同意，不得自己使用或使第三人使用寄託物，受
          寄人違反前項之規定者，如有損害，並應賠償，民法第五百九十一條第一
          項、第二項前段分別定有明文。被告二人與訴外人張厚坩既係受寄保管如
          附表一所示財物，已如前述，則有關附表一編號一、二、三所示財物，非
          經寄託人之同意，自不得自己使用或使第三人使用寄託物，乃被告二人竟
          予提領其中如附表二編號一、二、三所示財物，並將其中之新台幣八十九
          萬元、美金四百元，交由大陸同胞張厚坩帶走，此為兩造所不爭，並有中
          國農民銀行八十九年六月十二日覆函、嘉義郵局八十九年六月十四日覆函
          各一份在卷足憑，被告等所為，既使寄託人（原告現為寄託人吳恭喜之遺
          產管理人）無從請求返還該寄託物，則依上說明，受寄人自應對寄託人（
          原告現為寄託人吳恭喜之遺產管理人）所受損害負賠償責任，而應如數賠
          償如附表二編號一、二、三所示之價額。
    （四）又按寄託物為金錢時，推定其為消費寄託；消費寄託自受寄人受領該物時
          起，準用關於消費借貸之規定，民法第六百零三條、第六百零二條第一項
          亦有明定。被告二人與訴外人張厚坩既係受寄保管如附表一所示財物，已
          如前述，則有關附表一編號四、五所示財物之寄託關係，自應準用消費借
          貸之規定，而由受寄人如數負返還之責。
    （五）再按受寄人上開賠償義務與返還義務，性質上顯然係屬可分，則受寄人自
          應按其人數平均分擔該債務。而本件係由被告二人與訴外人張厚坩共同擔
          任吳恭喜上開財產之受寄人，已詳如前述，原告主張僅有被告二人擔任吳
          恭喜上開財產之受寄人云云，顯與事實不符，不足採信。是上開賠償義務
          與返還義務，自應由被告二人與訴外人張厚坩平均分擔之（每人各負擔三
          分之一），亦即，被告二人每人各應給付原告新台幣參拾壹萬零伍佰參拾
          壹元、美金壹佰參拾參元（931594÷3＝310531.33元，400÷3＝133.33元
          ，元以下四捨五入）。
五、綜上所述，原告先位之聲明，尚非有據。而原告備位聲明之請求，就其訴請被告
    丙○○應給付新台幣參拾壹萬零伍佰參拾壹元、美金壹佰參拾參元，及自八十九
    年三月九日（起訴狀繕本送達翌日）起至清償日止，按年息百分之五計算之法定
    遲延利息；被告甲○○應給付原告新台幣參拾壹萬零伍佰參拾壹元、美金壹佰參
    拾參元，及自八十九年三月十一日（起訴狀繕本送達翌日）起至清償日止，按年
    息百分之五計算之法定遲延利息部分，洵屬正當，應予准許，逾此範圍所為之請
    求，為無理由，應予駁回。又本件兩造均陳明願供擔保，聲請宣告假執行或免為
    假執行，經核有關原告勝訴部分，合於法律規定，爰分別酌定相當之擔保金額宣
    告之；至於原告其餘假執行之聲請，因訴之駁回而失所附麗，應予駁回，併此敘
    明。
六、據上論結，本件原告先位之訴為無理由，備位之訴為一部有理由，一部無理由，
    並依民事訴訟法第七十九條但書、第三百九十條第二項、第三百九十二條，判決
    如主文。
中      華      民      國    八十九    年      七      月     十二     日
~B臺灣嘉義地方法院民事庭
~B    法  官  王金龍
右為正本係照原本作成
如對本判決上訴須於判決送達後廿日內向本院提出上訴狀
中      華      民      國    八十九    年      七      月     十二     日
~B    書記官  賴琪玲
~F0
~T40
┌─────────────────────────────────┐
│附表一：被告等所保管之財物一覽表                                  │
├──┬──────────────────────┬───────┤
│編號│          被告所保管之財物內容              │    小計      │
├──┼──────────────────────┼───────┤
│一  │嘉義郵局郵政存單一張（定存號碼0000000│以上保管之物品│
│    │六號，定存金額新台幣七十萬元，自八十八年八月│，計有：嘉義郵│
│    │十五日至八十八年十一月十五日，三個月期固定利│局郵政存單一張│
│    │率為年息百分之四點五，到期本息總計為七十七萬│、嘉義郵局郵政│
│    │七千八百七十五元）。                        │儲金存摺一本、│
├──┼──────────────────────┤中國農民銀行嘉│
│二  │嘉義郵局郵政儲金存摺一本（局號為００五０００│義分行活期儲蓄│
│    │之二號，帳號為七二０九一之九號，存款餘額為新│存款存摺一本、│
│    │台幣十五萬一千零七十四元）。                │美金現鈔四百元│
├──┼──────────────────────┤、新台幣現款二│
│三  │中國農民銀行嘉義分行活期儲蓄存款存摺一本（帳│萬五千五百四十│
│    │號為00000000000號，存款餘額為新台│一元          │
│    │幣五萬四千三百四十三元）。                  │              │
├──┼──────────────────────┤              │
│四  │美金現鈔四百元。                            │              │
├──┼──────────────────────┤              │
│五  │新台幣現款二萬五千五百四十一元。            │              │
└──┴──────────────────────┴───────┘
┌─────────────────────────────────┐
│附表二：已遭被告等提領之財物一覽表                                │
├──┬──────────────────────┬───────┤
│編號│        已遭被告提領之財物內容              │    小計      │
├──┼──────────────────────┼───────┤
│一  │嘉義郵局郵政存單一張，已遭被告提前解約領款，│總計已遭被告提│
│    │共領得新台幣七十萬二千零五十三元            │領之財物有：新│
├──┼──────────────────────┤台幣九十三萬一│
│二  │嘉義郵局郵政儲金存摺一本，已遭被告提領新台幣│千五百九十四元│
│    │十五萬元（餘款一千零七十四元則由原告提領）  │、美金四百元（│
├──┼──────────────────────┤其中，新台幣八│
│三  │中國農民銀行嘉義分行活期儲蓄存款存摺一本，已│十九萬元、美金│
│    │遭被告提領新台幣五萬四千元（餘款三百四十三元│四百元，已交由│
│    │則由原告提領）                              │大陸同胞張厚坩│
├──┼──────────────────────┤帶走，餘款則仍│
│四  │如數領得美金現鈔四百元                      │由被告保管中）│
├──┼──────────────────────┤              │
│五  │如數領得新台幣現款二萬五千五百四十一元      │              │
└──┴──────────────────────┴───────┘


司法院資訊處製作；財團法人民間司法改革基金會備份。
